臺灣臺中地方法院民事判決　九十二年度重訴字第七七四號
　　原　　　告　　祭祀公業賴存健管理委員會代主任委員丁○○
　　訴訟代理人　　詹漢山律師
　　複　代理人　　謝英吉律師
　　被　　　告　　乙○○
　　法定代理人　　甲○○
　　訴訟代理人　　丙○○
右當事人間請求拆屋還地事件，本院於九十三年五月十九日言詞辯論終結，判決如下
：
    主      文
被告應將坐落台中市○區○○段第八三地號土地上如附圖所示（Ｂ）部分之二層樓鐵
皮建物，面積○‧○○○八公頃、第八三之七二地號土地上如附圖所示（Ａ）部分二
層樓鐵皮建物，面積○‧○○○三公頃、（Ｂ）部分之混凝土建物，面積○‧○○○
三公頃、（Ｃ）部分混凝土建物，面積○‧○○○五公頃及第八三之一九號土地上如
附圖所示（Ａ）部分之鐵皮涼棚，面積○‧○○六四公頃、（Ｂ）部分之混凝土建物
，面積○‧○一○四公頃、（Ｃ）部分之混凝土建物，面積○‧○○七五公頃、（Ｄ
）部分之二層樓鐵皮建物，面積○‧○○五八公頃、（Ｅ）部分之香爐，面積○‧○○○三公頃、（Ｆ）部分之榕樹，面積○‧○○○五公頃、（Ｊ）部分之鐵皮涼棚，
面積○‧○○五一公頃等地上物予以拆除，並將土地騰空返還於原告。
被告應給付原告新台幣伍拾萬伍仟玖佰貳拾元，及自民國九十二年十月十日起至清
償日止，按週年利率百分之五計算之利息。
原告其餘之訴駁回。
訴訟費用由被告負擔。
本判決第一、二項於原告以新臺幣貳佰捌拾肆萬元供擔保後，得假執行。但被告如以
新臺幣捌佰肆拾玖萬肆仟玖佰貳拾元為原告預供擔保後，得免為假執行。
原告其餘假執行之聲請駁回。
    事      實
甲、原告方面：
一、聲明：
（一）被告應將如附圖所示：
      (一)坐落台中市○區○○段第八三地號土地上（Ｂ）部分之二層樓鐵皮建物，面
        積○‧○○○八公頃；
      (二)坐落台中市○區○○段第八三之七二地號上（Ａ）部分二層樓鐵皮建物，面
        積○‧○○○三公頃、（Ｂ）部分之混凝土建物（田義廟），面積○‧○○○三公頃、（Ｃ）部分混凝土建物（地藏廟），面積○‧○○○五公頃；
      (三)坐落台中市○區○○段八三之一九號土地上（Ａ）部分之鐵皮涼棚，面積○
        ‧○○六四公頃、（Ｂ）部分之混凝土建物（地藏廟），面積○‧○一○四
        公頃、（Ｃ）部分之混凝土建物（田義廟），面積○‧○○七五公頃、（Ｄ
        ）部分之二層樓鐵皮建物，面積○‧○○五八公頃、（Ｅ）部分之香爐，面
        積○‧○○○三公頃、（Ｆ）部分之榕樹，面積○‧○○○五公頃、（Ｊ）
        部分之鐵皮涼棚，面積○‧○○五一公頃（原告準備書(二)狀誤載為○‧○○
        五二公頃）等地上物予以拆除，並將占用之土地騰空返還於原告。
（二）被告應給付原告新台幣（下同）一百八十四萬八千元，及自起訴狀繕本送達翌
      日起至清償日止，按年息百分之五計算之利息。
（三）原告願供擔保，請准宣告假執行。
二、陳述：
（一）坐落台中市○區○○段第八三、八三之一九、八三之七二地號等三筆土地（下
      稱系爭土地），係祭祀公業賴存健所有，即派下員公同共有之財產，原告為祭
      祀公業賴存健管理委員會代主任委員，於九十年間發現被告未經祭祀公業賴存
      健派下員會議之同意，擅自占用系爭土地，在其上興建寺廟即門牌號碼台中市
      西區○○○街一一五號（下稱系爭建物），旋以律師函催告被告拆除建物並返
      還土地，但未獲置理。被告無權占有系爭土地，受有使用、收益該土地之利益
      ，即被告獲有相當於租金之不法利益，原告自得請求就被告占有之面積計算給
      付相當於租金之不當得利。爰審酌系爭土地附近商家眾多，生活便利等情，認
      以申報總價年息百分之十計算應返還金額為相當。查被告占用系爭土地之面積
      為一百零六坪，核算約為三百二十平方公尺。依九十二年一月之公告土地現值
      為每平方公尺二萬一千元，自九十年一月一日起至九十二年九月十五日止，達
      二年九個月，按年息百分之十計算，則被告應給付原告之不當得利金額為一百
      八十四萬八千元【320平方公尺×21000元×10﹪×（2＋9/12）年＝0000000
      元）。為此，爰依民法第七百六十七條之規定及不當得利之法律關係，訴請被
      告拆除系爭建物，將土地返還原告，並給付原告一百八十四萬八千元，及自起
      訴狀繕本送達翌日起至清償日止，按年息百分之五計算之利息。
（二）對於被告抗辯所為之陳述：
    (1)原告於八十八年十二月五日由祭祀公業賴存健管理委員會常務委員，依管理規
      約推舉為代理主任委員，並報請主管機關即台中市政府備查在案。依最高法院
      三十七年度上字第六○六四號、七十四年度台上字第一三五九號判例意旨，原
      告自得單獨以自己名義，代表全體派下員起訴。
    (2)系爭建物雖可區分為乙○○、田義祠百姓公廟及丙○○所使用居住之鐵皮建物
      三部分，然依勘驗結果，各該建物俱為乙○○所占用，並由「乙○○管理委員
      會」所管理，且觀諸被告提出之「台中市乙○○管理委員會組織章程」第一條
      規定：「本寺定名為台中市乙○○（以下簡稱本寺）設於台中市○區○○里○○○街一一五號」等語，以及勘驗筆錄內載：「‧‧‧在場人所稱，田義祠旁
      二層樓鐵皮建物為丙○○居住使用，由其管理乙○○及田義祠」等語，亦可為
      證。從而，「田義祠管理委員會」事實上並無存在。復依前開在場人所稱，足
      認丙○○係依乙○○之指示，管理乙○○及田義祠百姓公廟，而居住於該鐵皮
      建物，而為乙○○之占有輔助人，並非系爭建物之占有人。是原告以系爭建物
      之現在占有人即乙○○為被告，請求拆屋還屋，洵屬有據。
    (3)被告雖提出買賣契約，主張其於七十二年間向祭祀公業賴存健管理委員購買系
      爭土地建廟，應屬有權使用云云。然查：該買賣契約核屬田義祠管理委員會與
      祭祀公業賴存健部分派下員所簽訂，當事人係田義祠管理委員會，並非被告。
      且該買賣契約係祭祀公業賴存健部分派下員所簽訂，未經派下員大會之同意，
      違反管理規約之相關規定，對於祭祀公業不發生效力，故被告自不得以該買賣
      契約對抗原告。從而，被告以該買責契約辯稱其非無權使用云云，亦無可採。
三、證據：提出土地登記謄本三件、地籍圖謄本一件、律師函一件、被告函一件、祭
    祀公業賴存健所有土地七十六年十二月十六日後異動明細表一張、祭祀公業賴存
    健管理委員會組織及管理規約一份、台中市政府八十八年十二月十三日八八府民
    自字第一七○八○三號函一件、祭祀公業賴存健管理委員會會議記錄一份（以上
    均為影本）、現場照片四張為證，並聲請向台中市政府民政局函查關於無主骨灰
    罈之遷移問題。
乙、被告方面：
一、聲明：原告之訴駁回，並陳明如受不利判決，願供擔保請准免為假行。
二、陳述：
（一）祭祀公業依實務判解並無當事人能力，本件起訴狀原告欄記載「祭祀公業賴存
      健管理委員會」，並以此名義起訴，依民事訴訟法第二百四十九條第一項規定
      ，起訴為不合法，應駁回其訴。另原告起訴狀記載「法定代理人」丁○○，顯
      非以自己名義起訴，原告既無當事人能力，縱其委任訴訟代理人，該訴訟代理
      人之代理權亦有欠缺。
（二）原告起訴狀所列被告為「財團法人乙○○」，惟國內並無以財團法人乙○○為
      名之法人。
（三）台中市乙○○已興建完成約二十年，坐落現址即台中市○○段八三地號等筆土
      地，係台中市田義祠管理委員林炳榮、楊金煙及賴金榜等人於七十二年向所有
      權人購買，嗣因賣方遲延辦理分割移轉登記，迄今尚登記於原所有權人名下，
      惟所有權人同意並於買賣契約載明簽約時買方即得使用系爭土地，故乙○○使
      用系爭土地有正當之權源，並非無權占有使用，自無需拆屋還地及給付租金，
      原告之請求均無理由。
三、證據：提出不動產買賣契約書影本二份、台中市乙○○管理委員會成立大會手冊
    一份為證。
丙、本院依職權勘驗現場並囑託台中市中山地政事務所測量，製作複丈成果圖。
    理      由
一、按祭祀公業並無當事人能力，故關於祭祀公業之訴訟，應由其派下全體起訴或被
    訴，但設有管理人者，得以該管理人名義起訴或被訴。而關於祭祀公業之訴訟，
    以管理人名義起訴或被訴者，當事人欄應表明其為祭祀公業管理人，以表示其非
    以自己名義起訴或被訴，最高法院著有七十四年度台上字第一三五九號判例可資
    參照。查本件起訴狀之原告欄記載「祭祀公業賴存健管理委員會」、法定代理人
    「丁○○」，致使起訴之原告究係「祭祀公業賴存健」？抑或其管理委員會？而
    有疑義。經本院於九十二年十一月三日言詞辯論期日予以闡明，原告乃更正以祭
    祀公業賴存健管理人名義起訴，復於同日提出之準備書狀表明原告係「祭祀公業
    賴存健管理委員會代主任委員丁○○」，並檢附祭祀公業賴存健管理委員會組織
    及管理規約、台中市政府八十八年十二月十三日八八府民自字第一七○八○三號
    函、祭祀公業賴存健管理委員會會議記錄等件為憑，此後被告對於原告當事人能
    力部分即未爭執，是原告丁○○係本於祭祀公業賴存健管理人之地位，就關於祭
    祀公業土地遭占用之事，提起本件訴訟，核與前開最高法院判例意旨相符，合先
    敘明。
二、另原告起訴狀所列之被告，原為「財團法人乙○○」，雖經被告抗辯國內並無財
    團法人乙○○之組織等語。惟查原告於九十二年八月二十六委請律師發函「乙○○」協議拆除系爭土地上之建物，但經「台中市乙○○管理委員會」回函表示「
    乙○○為一財團法人之名稱」，故原告起訴狀列被告為「財團法人乙○○」，恐
    受此回函之誤導所致，而原告亦於九十二年十一月三日提出準備書狀更正被告為
    「乙○○」。且查乙○○原設有管理人，於八十六年三月三日改制為管理委員會
    ，並訂立組織章程，有被告提出之台中市乙○○管理委員會成立大會手冊一份在
    卷為憑，依所附管理委員會組織章程觀之，乙○○有獨立於信徒以外之財產及財
    務會計制度，並設有主任委員，對內綜理業務，對外代表乙○○，故「乙○○」
    應屬民事訴訟法第四十條第三項規定之非法人團體，具有當事人能力。而經本院
    勘驗現場查明，系爭土地上建物雖有「乙○○」及「田義祠百姓公廟」二座，惟
    經被告訴訟代理人丙○○於本院九十三年四月十四日言詞辯論期日陳述：「田義
    祠與乙○○是合在一起的，並沒有個別獨立的管理委員會，主任委員都是甲○○
    」等語，是原告以「乙○○」為被告，而列其主任委員甲○○為法定代理人，亦
    無不合。
三、本件原告主張坐落台中市○區○○段第八三、八三之一九、八三之七二地號等三
    筆土地（下稱系爭土地），係祭祀公業賴存健所有，即派下員公同共有之財產，
    業據原告提出土地登記謄本三份為證，而被告乙○○於系爭土地上蓋有「乙○○
    」及「田義祠百姓公廟」二座混凝土造廟宇，廟前搭建鐵棚，「田義祠百姓公廟
    」左側建有二層鐵皮建物供丙○○居住使用，占用系爭土地等事實，已據被告所
    不爭執，並經本院勘驗現場製有勘驗筆錄在卷可稽，各該建物及地上物（榕樹、
    固定式香爐）占用之土地位置及面積，復經台中市中山地政事務所施測完畢，製
    有土地複丈成果圖在卷足憑，是此部分之事實，堪信為真實。
四、而被告辯稱前開占用之土地，係於七十二年間由田義祠管理委員林炳榮、楊金煙
    及賴金榜等人向所有權人購買，因賣方遲延辦理分割移轉登記，迄今尚登記於原
    所有權人名下，惟所有權人同意並於買賣契約載明簽約時買方即得使用系爭土地
    ，故被告使用系爭土地有正當之權源，並非無權占有等語為辯，並提出不動產買
    賣契約書影本二份為證，經本院核對原告所提出之「祭祀公業賴存健所有土地七
    十六年十二月十六日後異動明細表」其上載有「（土庫段）八三之一九地號土地
    七十二年七月三十一日出售田義祠未辦理移轉」等語，足見被告所辯其所占用之
    土地，係曾與祭祀公業賴存健管理委員會訂立買賣契約，因故未辦理所有權移轉
    登記一節，已堪是認。惟查：
  (一)按公同共有物之處分及其他權利之行使，除其公同關係所由規定之法律或契約另
    有約定外，應得公同共有人全體之同意，非任何一人所得私擅處分（最高法院十
    九年上字第二四一八號判例參照）。而祭祀公業之祀產，為派下全體之公同共有
    ，非任何一房或一人所得私自處分；如未經全體派下之同意將祀產出賣與他人，
    並移轉其占有時，要屬無權處分行為，對祭祀公業（全體派下）不生效力，最高
    法院亦著有八十六年度台上字第九七六號判決可資參照。查系爭土地雖於七十二
    年間，經田義祠管理委員林炳榮、楊金煙、賴金榜等人與祭祀公業賴存健管理委
    員會簽訂買賣契約，賣方部分係由委員賴河坤、賴清耀、賴清波、賴大海、賴慶
    柱、賴作萬、賴洲等人簽名。然依原告所提出之祭祀公業賴存健管理委員會組織
    及管理規約第十二條、第十五條之規定，其公業財產之處分，應由派下員大會經
    全體派下員過半數出席，出席會員過半數同意議決，非可由管理委員會委員擅自
    處分。則依前開說明，則部分派下員對於系爭土地之處分（交付占有）行為，要
    屬無權處分，對於祭祀公業（全體公派下）並不生效力。是以，被告以其因前述
    買賣契約，受出賣人同意而占用系爭土地，興建廟宇，為有權占用云云之抗辯，
    不足採取。
  (二)按所有權人對於無權占有或侵奪其所有物者，得請求返還之。對於妨害其所有權
    者，得請求除去之。有妨害其所有權之虞者，得請求防止之，民法第七百六十七
    條定有明文。本件被告既無正當權源在祭祀公業賴存健所有（全體派下員公同共
    有）土地上，有如附圖所示占用情形：
    (1)土庫段第八三地號土地（Ｂ）部分，面積○‧○○○八公頃，搭建二層鐵皮建
      物。
    (2)土庫段第八三之七二地號（Ａ）部分，面積○‧○○○三公頃，搭建二層鐵皮
      建物、（Ｂ）部分，面積○‧○○○三公頃，建有混凝土建物（田義廟）、（
      Ｃ）部分，面積○‧○○○五公頃，建有混凝土建物（地藏廟）。
    (3)土庫段第八三之一九號土地（Ａ）部分，面積○‧○○六四公頃，搭建鐵皮涼
      棚、（Ｂ）部分，面積○‧○一○四公頃，建有混凝土建物（地藏廟）、（Ｃ
      ）部分，面積○‧○○七五公頃，建有混凝土建物（田義廟）、（Ｄ）部分，
      面積○‧○○五八公頃，搭建二層樓鐵皮建物、（Ｅ）部分，面積○‧○○○
      三公頃，設有固定式香爐、（Ｆ）部分，面積○‧○○○五公頃，植有榕樹一
      棵、（Ｊ）部分，面積○‧○○五一公頃，搭建二層鐵皮建物。則原告依民法
      第七百六十七條之規定請求被告應將上開建物及地上物拆除，並將所占土地返
      還原告，即屬有據。
五、再按無法律上之原因而受利益，致他人受損害，應返還其利益，民法第一百七十
    九條定有明文。且無權占有他人之土地，可能獲得相當於租金之利益為社會通常
    之觀念（最高法院六十一年台上字第一六九五號判例意旨參照）。查本件被告無
    權占用上開土地面積合計○‧○四○六公頃（地上物面積合計○‧○三七九平方
    公尺，土庫段第八三之一九號土地部分，扣除地上物後餘有空地，即附圖Ｇ部分
    ，面積○‧○○二七平方公尺），則其等獲有相當於租金之不當得利，並致原告
    受有損害，應堪認定，原告據此請求自九十年一月一日起至九十二年九月十五日
    止，相當於租金之不當得利，要無不合。惟原告請求被告給付使用土地相當於租
    金之不當得利，其土地租金之數額，應以土地「申報地價」為基礎，此觀土地法
    第九十七條第一項規定甚明（最高法院八十九年度台上字第六三八號判決參照）
    ，原告以系爭土地之公告土地現值每平方公尺二萬一千元為計算基礎，已有不當
    。而系爭三筆土地之申報地價均為每平方公尺四千八百元，有土地登記謄本三件
    在卷可憑，該土地坐落地區為台中市○區○○○街，附近市況良好，是雖被告占
    用系爭土地主要係供寺廟之用，惟有六十九平方公尺土地（即附表第八三地號之
    Ｂ部分、八三之一九地號之Ｄ部分及八三之七二地號之Ａ部分），係作為丙○○
    居住使用之二層鐵皮建物之基地使用，是本院審酌系爭三筆土地所在位置、被告
    利用基地可得受之利益等情，認以申報地價年息百分之十計算，尚屬適當，經計
    算結果，被告自九十年一月一日起至九十二年九月十五日止，所受相當於租金之
    不當得利金額為五十三萬五千九百二十元【406平方公尺×4800元×10﹪×（2＋
    9/12）年＝535920元）。從而，原告基於不當得利之法律關係，請求被告給付原
    告五十三萬五千九百二十元，及自起訴狀繕本送達被告翌日即九十二年十月十日
    起至清償日止，按年息百分之五計算之利息，應予准許，逾此數額以外之請求，
    應駁回之。
五、兩造均陳明願供擔保，聲請宣告假執行或免為假執行，經核原告勝訴部分，於法
    並無不合，爰分別酌定相當之擔保金額併宣告之；原告其餘假執行之聲請，因訴
    之駁回而失所依據，不予准許。
六、末查，田義祠內所置無主骨灰罈部分，於本件拆屋還地訴訟應如何處理之問題，
    本院已依原告聲請函向台中市政府民政局洽詢，經該局函覆：「土地所有權人為
    使土地得以有效合理運用，得逕向該轄區公所申請核發起掘許可證明，將骨骸起
    掘存放至骨灰（骸）存放設施」等語。另被告向祭祀公業賴存健部分派下員價購
    系爭土地，已給付之款項，得否基於其他法律關係訴請返還，要屬另一問題，爰
    載明促雙方當事人注意。此外，雙方其餘之攻擊防禦及舉證方法，核與判決基礎
    不生影響，爰不予一一論述，附此敘明。
七、結論：本件原告之訴為一部有理由、一部無理由，依民事訴訟法第七十九條、第
    三百九十條第二項、第三百九十二條第二項，判決如主文。
中　　　華　　　民　　　國　　九十三　　年　　　五　　　月　　 三十一　 日
　　　　　　　　　　　　　　　　　臺灣臺中地方法院民事第一庭
~B法　　　官　王邁揚
正本係照原本作成
如對本判決上訴，須於判決送達後廿日內向本院提出上訴狀
中　　　華　　　民　　　國　　九十三　　年　　　五　　　月　　 三十一 　日
~B法院書記官
